【裁判字號】    92,上更(一),365
【裁判日期】    920819
【裁判案由】    山坡地保育利用條例等
【裁判全文】
臺灣高等法院刑事判決                        九十二年度上更(一)字第三六五號
    上  訴  人
    即  被  告  甲○○
右上訴人即被告因山坡地保育利用條例案件，不服臺灣板橋地方法院八十九年度訴字
第二一二號，中華民國八十九年七月十七日第一審判決（起訴案號：臺灣板橋地方法
院檢察署八十八年度偵字第一五０六０、二五六八九號）提起上訴，經判決後，由最
高法院發回，本院更為判決如左：
    主      文
原判決關於甲○○違反山坡地保育利用條例部分撤銷。
甲○○共同違反在他人山坡地內，不得擅自從事廢棄物之處理之規定，處有期徒刑壹
年，緩刑伍年。
    事      實
一、甲○○與陳錦標（經原審法院判處有期徒刑一年二月，其不服提起上訴，經本院
    前審判決駁回後，其復提起上訴，已經最高法院駁回上訴確定在案）、周業江（
    已經本院前審判處有期徒刑一年四月，緩刑四年確定在案），均明知坐落臺北縣
    林口鄉○○段東湖小段第七八、七八之六、七八之七、七八之十、七八之十四、
    七八之十六及七八之十七等地號土地，係屬陳朝芳、林鴻南、林鴻熙（起訴書誤
    載係陳朝芳一人所有）共有之山坡地（陳朝芳部分並委託乙○○代為管理），未
    經取得地主同意，並先擬具水土保持計劃不得在該土地上從事廢棄物處理之行為
    ，適因周業江承包桃園縣華亞科學園區一地下室工程，亟須土地傾倒廢土，即於
    民國八十八年五月間，透過王慶良（未據起訴）之介紹，在同鄉○○路周月娥（
    王慶良之妻）經營之檳榔攤認識陳錦標、甲○○二人，四人竟共同基於犯意之聯
    絡，謀議在上開土地上傾倒廢土，由陳錦標、甲○○二人向周業江表示上開土地
    可以供傾倒之用，再由陳錦標、王慶良二人帶同周業江至現場查看倒廢土之地點
    ，經周業江確定地點，並約隔一星期後，便在上址檳榔攤將以其為發票人，林口
    鄉農會為付款人，發票日為八十八年六月二日，面額為新台幣（下同）五十萬元
    之支票乙紙交付陳錦標，供作倒廢土之費用，陳錦標取得該支票後，隨即經由不
    知情之周月娥設於臺中區中小企業銀行第000000000000號帳戶提示兌現，陳錦標
    則分得三十萬元，甲○○、王慶良各分得十萬元。謀議既定，周業江乃自八十八
    年六月十六日上午七時許，以每日八千五百元（開立統一發票者）或八千元（未
    開立統一發票者）之代價，僱用與其有犯意聯絡之詹宗榮（已經原審判處有期徒
    刑七月，緩刑三年確定在案）駕駛車號ＧＢ─七四七號營業用大貨車載運該地下
    室工程之廢土傾倒在上開土地上，同時以每日一千六百元之代價，亦僱用與其有
    犯意聯絡之胞兄周業城（已經本院前審判處有期徒刑七月，緩刑三年確定在案）
    駕駛KOMATSU牌PC200型挖土機一台在現場從事整理廢土之工作，而共同違反在他
    人山坡地內，不得擅自從事廢棄物之處理之規定，於該地堆置廢棄物，破壞自然
    環境景觀，復未加設防止沖刷及排水設施，嚴重影響土砂及渣物流失，復未做妥
    適坡側面保護措施，每遇大雨，則雨水夾雜土石自然邊坡滑落，影響道路及水源
    涵養，致生公共危險。嗣於同日上午十時許，詹宗榮、周業城、周業江，分別駕
    駛上開營業用大貨車、挖土機、KOMATSU 廠牌31型推土機，在上開土地上從事傾
    倒、整理、推平廢土（傾倒廢土之範圍如附圖斜線部分所示位置）之工作時，適
    為乙○○發覺而報警當場查獲，並扣得非其三人所有之前開營業用大貨車、挖土
    機及推土機各一台。
二、案經臺北縣警察局新莊分局報請臺灣板橋地方法院檢察署檢察官暨由該檢察官自
    動檢舉（陳錦標部分）偵查起訴。
    理      由
一、本院訊據上訴人即被告甲○○矢口否認有何違反山坡地保育利用條例之犯行，並
    辯稱：渠並未向被告周業江表示上開土地可以供傾倒廢土之用，只是在陳錦標與
    周業江、王慶良等人聊天時在場，渠對被告陳錦標說，如果要在上開土地上倒廢
    土，應先徵得所有人之同意並向政府機關辦理申請手續，但不知被告周業江為何
    這麼快在上開土地上倒廢土，其等倒廢土之行為與渠無關，渠並非從事廢土傾倒
    業務之人，渠所有之土地未經傾倒廢土云云。
二、惟查：
（一）右揭同案被告周業江透過王慶良之介紹，在前揭檳榔攤認識被告甲○○與同案
      被告陳錦標，再由陳、王二人向被告周業江表示上開土地可以供傾倒廢土之用
      ，並由被告陳錦標、王慶良二人帶同被告周業江至現場查看，後由陳錦標取得
      該五十萬元之支票並提示兌現等事實，業據同案被告陳錦標於原審調查中供述
      ：「我雖然有同意他（指周業江）可以倒廢土，但他沒有聽我的話，而提早去
      倒廢土」、「我有帶周業江到陳朝芳的土地，．．．，後來因為陳朝芳不同意
      ，所以就沒有給周業江倒，而甲○○同意用他的土地倒土，我就告訴周業江，
      可以在甲○○的土地倒土了，並向周業江收五十萬元的訂金。而周業江倒土的
      當天，他所倒的土跑到陳朝芳的土地上去了」（見原審卷二宗第二十頁、第四
      十一頁、第四十二頁）等情綦詳。而同案被告周業江於偵查中亦供述：「甲○
      ○、陳錦標叫我去（傾倒廢棄物），我當時在別的地方挖土，是甲○○跟陳錦
      標來找我說有池塘要填土，才叫我去的，當時我還開了五十萬元支票給陳錦標
      ；我是經由王慶良介紹認識他們的」（見偵查卷第一宗第六十六頁、第六十七
      頁），及於原審調查中供陳：「陳錦標有帶我去現場看過，他告訴我這土地可
      以傾倒廢土，．．．，王慶良告訴我，是甲○○跟他說，這土地可以倒廢土，
      沒有問題的；．．．，我是認為陳錦標和甲○○是合夥的，共同來和我談倒廢
      土的事情，出事前，他們二人都在王慶良的檳榔攤上談土地的事情；是王慶良
      和陳錦標帶我去看現場，陳錦標並沒有告訴我陳朝芳不同意，陳錦標還指陳朝
      芳的土地給我看，就是一個池塘，就說倒這個地方就對了，．．．」（見原審
      卷第一宗第八十六頁、第一一三頁、第二宗第四十五頁）等情節明確，核與證
      人王慶良於偵查中證述：「陳錦標和甲○○是我的朋友，當初周業江要找地方
      倒土，他們就說有認識一個朋友的土地可以倒，後來我在案發前一個月左右介
      紹他們二方認識，當初王及陳都在場，是在我太太（指周月娥）開的檳榔攤談
      ，是王及陳向周業江保證有地可以倒，條件是先付訂金，．．．；陳稱地是他
      親戚的沒問題，王說他可以作證，當時王及陳沒有提出何證明」（見同上偵查
      卷第八十頁反面、第八十一頁），及於原審調查中證述：「我是介紹陳錦標、
      甲○○和周業江認識，．．．，因為周業江是作土方工程的，他告訴我，他有
      地下室的工程，要找地方倒廢土，我就告訴他，我有朋友有空地，陳錦標告訴
      我，他姑姑的兒子有空地可以倒廢土，於是我就去找陳錦標，然後介紹他們二
      人在林口鄉○○路我太太周月娥開的檳榔攤認識，當時甲○○也在場，．．．
      ，甲○○當時說他知道這土地是誰的，因為我本來不相信陳錦標所說的話，甲
      ○○告訴我，這土地確實是陳錦標姑姑兒子的，所以我才相信陳錦標所說的話
      ，．．．，甲○○當天會在現場，是因為在這之前陳錦標和他都經常在我太太
      的檳榔攤提到本案的土地可以倒廢土，所以我才會介紹周業江和他們二人認識
      ；（問：甲○○有沒有替陳錦標保證本案的土地可以倒廢土？），陳錦標說土
      地是他表哥的，甲○○就跟陳錦標再確定說，本案的土地確實是陳錦標的表哥
      的」（見原審卷第一宗第九十二頁、第二宗第二十五頁）等情節相符。足見被
      告甲○○與同案被告陳錦標係經王慶良介紹而認識同案被告周業江後，渠二人
      確有向同案被告周業江鼓吹前開土地可供傾倒廢土之用，並收取五十萬元支票
      等情，而雙方確定倒廢土之土地，顯非被告甲○○之土地甚明；況且同案被告
      陳錦標取得該支票後，又經由不知情之周月娥之上開帳戶提示兌現，此有支票
      、支票存根、周月娥活期儲蓄存款存摺及交易證明紀錄各乙紙附卷可憑，於領
      得五十萬元後，被告甲○○與同案被告陳錦標及證人王慶良又自承各分得十萬
      元、三十萬元、十萬元，其中王慶良部分，又經同案被告陳錦標供稱；係因其
      為介紹人，且事先有和渠談及倒廢土事宜，當初即有約定，如果可以倒，就可
      分得十萬元（見原審卷第一宗第一三五頁反面、第二宗第二十二頁、第二十四
      頁、第二十一頁），益證被告甲○○與同案被告陳錦標、證人王慶良等人業已
      與同案被告周業江共同謀議在本案土地上傾倒廢土，否則焉有不勞而獲收取倒
      廢土費用之理？
（二）有關本案土地係陳朝芳、林鴻南、林鴻熙三人所共有，陳朝芳部分並委託乙○
      ○代為管理之事實，業經證人陳朝芳、乙○○於警訊或偵審中證述屬實，並有
      委託書一件及土地登記簿謄本七件在卷可徵，而該等土地亦係依山坡地保育利
      用條例經行政院六十八年十一月二十一日台六十八經字第一一七０一號函核定
      ，臺灣省政府六十九年二月六日六九府農山字第一二０一六六號公告之山坡地
      ，另有臺北縣政府八十九年三月二十七日八九北府農土字一０六四六一號函在
      卷可稽，相對於本案被告而言，自屬他人之山坡地。而被告甲○○與同案被告
      陳錦標、周業江與證人王慶良謀議在上開土地上倒廢土後，同案被告周業江即
      自八十八年六月十六日上午七時許，以每日八千五百元（開立統一發票者）或
      八千元（未開立統一發票者）代價，僱用同案被告詹宗榮駕駛車號ＧＢ─七四
      七號營業用大貨車載運地下室工程之廢土傾倒在上開土地上，同時以每日一千
      六百元代價，亦僱用同案被告周業城駕駛KOMATSU廠牌PC200型挖土機一台在現
      場從事整理廢土之工作，嗣於同日上午十時許，同案詹宗榮、周業城、周業江
      ，分別駕駛上開營業用大貨車、挖土機、KOMATSU 廠牌31型推土機各一台，在
      上開土地上從事傾倒、整理、推平廢土（傾倒廢土之範圍如附圖斜線部分所示
      位置）之工作時，適為乙○○發覺並報警當場查獲等情，又據證人乙○○於警
      訊及偵審中指證在卷，並迭經同案被告周業江、周業城於警訊及偵審中供認不
      諱，且有臺北縣山坡違規使用查報與取締案件會勘紀錄、臺北縣政府違反水土
      保持法案件處分書各一件、查獲現場之照片十四幀附卷可稽及前開營業用大貨
      車、挖土機及推土機各一台扣案可資佐證，復經臺灣板橋地方法院檢察署檢察
      官於八十八年十一月十七日勘驗現場屬實，制有勘驗筆錄、臺北縣新莊地政事
      務所土地複丈成果圖各一件在卷可徵。且查同案被告陳錦標，已經原審法院判
      處有期徒刑一年二月，其不服提起上訴，經本院前審判決駁回後，其復提起上
      訴，已經最高法院駁回上訴確定在案、同案被告周業江，已經本院前審判處有
      期徒刑一年四月，緩刑四年確定在案、同案被告詹宗榮，已經原審判處有期徒
      刑七月，緩刑三年確定在案、同案被告周業城，已經本院前審判處有期徒刑七
      月，緩刑三年確定在案等情，有原審、本院前審及最高法院歷審判決足憑。
（三）按山坡地保育利用條例第三十四條第一項係規定：「違反第十條規定者，處六
      月以上五年以下有期徒刑，得併科新臺幣六十萬元以下罰金」，並不以所為「
      致生公共危險」為要件，屬於抽象危險犯，行為只要符合構成要件所描述之事
      實，即可認定具有抽象危險。茲查被告等既在他人山坡地內從事廢棄物之處理
      工作，縱未實際產生公共危險，亦可成立前開罪名。
（四）綜上所述，被告前揭所辯，顯係事後圖卸刑責之詞，均不足採信，本件罪證已
      臻明確，其犯行咸堪認定。
（五）最高法院本次發回更審意旨指稱：被告甲○○始終否認與陳錦標、周業江等人
      有何犯意聯絡，辯稱伊未保證上開土地可以倒廢土等語（第一審卷第一宗第一
      一二頁）。而周業江供稱：是王慶良介紹伊和陳錦標、甲○○認識的，陳錦標
      對伊說本案的土地是他親戚的，說這土地可以倒廢土，甲○○並沒有對伊說本
      案土地可以倒廢土，他只是說如果陳錦標的親戚的土地填好了，他的土地也要
      給別人倒廢土，……（第一審卷第一宗第一一三頁）。證人王慶良供稱：甲○
      ○告訴伊，這土地確實是陳錦標姑姑兒子的，所以伊就相信陳錦標所說的話，
      至於甲○○並沒有保證土地可以倒廢土，……（第一審卷第一宗第九十二頁）
      ；甲○○保證土地是陳錦標的表哥的，他沒有保證可以倒土等語（原審卷第五
      十六頁）。周業江、王慶良所供上開各情是否屬實？苟周業江、王慶良所供上
      開各情屬實，何以不足為有利甲○○之認定？原審對上情未詳予調查釐清，復
      未說明上開各情何以不足為有利甲○○認定之理由，尚有未合云云。經查，被
      告與同案被告周業江及王慶良、陳錦標等如何對本案有犯意聯絡等情，已經本
      院詳細說明論究如前揭理由（一）所載，附此敘明。
三、查被告甲○○等人在他人之山坡地內，從事傾倒廢土之工作之行為，違反山坡地
    保育利用條例第十條在他人山坡地內不得從事第九條第八款廢棄物之處理之規定
    ，核其所為，係犯同條例第三十四條第一項之罪，同時並違反水土保持法第十三
    條第一項之規定，應成立水土保持法第三十二條第一項之罪。公訴人指訴被告應
    同時觸犯水土保持法第三十三條第三項之罪名云云；但查水土保持法第三十三條
    第三項罪名之成立，應以有權使用山坡地之人，如為開發或經營山坡地，違反水
    土保持法第十二條至第十四條之規定，致生水土流失者，始有該項罪名之適用。
    如無權使用山坡地之人，卻在公有或私人山坡地內未經同意擅自懇植、占用或從
    事開發、經營或使用，致生水土流失者，即應依同法第三十二條第一項之規定處
    罰。茲查，本件被告等未經前揭土地之地主或管理人之同意即擅行使用該土地處
    理廢棄物，已如前述，則依其情形，顯與水土保持法第三十三條第三項之犯罪構
    成要件有間，核屬應否成立同法第三十二條第一項之罪之問題，是以公訴人贅引
    據水土保持法第三十三條第三項為起訴法條，容有誤會。經查山坡地保育利用條
    例第三十四條第一項與水土保持法第三十二條第一項之法定刑度相同，然參酌最
    高法院八十九年度台上字第一九０六號判決意旨所示：「水土保持法係對一般土
    地之開發利用，應實施水土保持所為之規範；而山坡地保育利用條例則專對山坡
    地之保育利用予以規範，此由水土保持法第八條規定應實施水土保持者，包括集
    水區之治理，農、林、漁、牧地之開發利用，山坡地之開挖整地，……等等。而
    山坡地保育利用條例則專對山坡地之經營使用，應實施水土保持之處理與維護為
    規定，並不及於其他（該條例第九條）自明，故如在山坡地經營使用，而未依山
    坡地保育利用條例第十二條第一項之規定，實施水土保持與維護，致生水土流失
    者，即應依該條例第三十五條第三項前段論處，於此，山坡地保育利用條例之規
    定，乃為水土保持法之特別法（山坡地保育利用條例第三十五條第三項前段及水
    土保持法第三十三條第三項前段之犯罪構成要件及法定刑均相同）。」，得知山
    坡地保育利用條例為水土保持法之特別法，因此本案被告所為，應依山坡地保育
    利用條例第三十四條第一項之罪論處。其與同案被告陳錦標、甲○○、周業江與
    王慶良間，及同案被告周業江與詹宗榮、周業城間，就所犯前揭犯行，分別有犯
    意之聯絡及行為之分擔，均為共同正犯，公訴人未論王慶良為共同正犯，容有未
    洽。
四、原審對於被告予以論罪科刑，固非無見。惟查：已受請求之事項未予判決者，其
    判決當然違背法令，刑事訴訟法第三百七十九條第十二款定有明文。本件檢察官
    於起訴書除指甲○○前揭犯行，係違反山坡地保育利用條例第十條之規定，而犯
    同法第三十四條第一項罪嫌外，並另指稱：甲○○等均知依水土保持法第八條第
    一項第五款及第十三款之規定，需先擬具水土保持計畫，送請各該目的事業主管
    機關會同主管機關核定、監督，並依核定後之計畫實施水土保持之行為，始為適
    法暨避免肇生公共危險。……未擬具水土保持計畫書送請台北縣政府農業局等主
    管機關核定，……。在前述地號土地上，大量傾倒並堆積廢棄土壤、磚塊及廢棄
    物，明顯破壞自然環境景觀，復未加設防止沖刷及排水設施，嚴重影響土砂及渣
    物流失，復未做妥邊坡側面保護措施，每遇大雨，則雨水挾雜土石自邊坡滑落，
    造成沖蝕、塌方，影響房舍，道路安全及水源涵養，致生公共危險等情；且於起
    訴書證據並所犯法條欄載稱：甲○○等所為已造成前揭犯罪事實欄所示之危險結
    果，其嚴重程度已足導致實害結果之發生，核其等所為均係違反水土保持法第十
    三條第一項之規定，而犯同法第三十二條第一項、第三十三條第三項、第一項第
    二款罪嫌等情。原判決僅就甲○○前揭犯行部分，認違反山坡地保育利用條例第
    十條之規定，係犯同法第三十四條第一項之罪予以審理外，而對其另被訴前開違
    反水土保持法部分，則未予判決，自有已受請求之事項未予判決之違法。被告上
    訴否認犯罪，雖無可採，但原判決既有上揭可議之處，即屬無可維持，應由本院
    加以撤銷改判。爰審酌被告之品行、智識程度，及其等利用他人土地恣意將廢土
    濫行堆置在法定山坡地內，致破壞自然環境，堆置範圍所造成之可能危害程度，
    犯罪後矢口否認犯行等情及其他一切情狀，量處如主文所示之刑，以示懲儆。又
    查被告前未曾受任何有期徒刑以上刑之宣告，此有本院全國一般前案紀錄查詢表
    一份附卷可憑，另查本案同案被告周業江、詹宗榮、周業城，分別已經本院前審
    或原審判處有期徒刑，但皆宣告緩刑確定在案等情，有原審、本院前審及最高法
    院歷審判決足憑，本院認被告其經此教訓，自當知所惕勉而無再犯之虞，本院綜
    核各情認對被告所宣告上開之有期徒刑以暫不執行為適當，爰併予宣告緩刑五年
    ，以啟自新。另按山坡地保育利用條例第三十四條第五項固規定：「犯本條之罪
    者，其墾殖物、工作物、施工材料及所使用之機具沒收之」，惟並未明定「不問
    屬於犯人與否，沒收之」，是此規定亦應有刑法第三十八條第一項第二款、第三
    項前段之適用（最高法院八十七年度第七次刑事庭會議決定意旨參照），亦即犯
    本條之罪，得予以沒收之物，應以被告所有者為限，茲查：上開扣案之營業用大
    貨車、挖土機、推土機，並非被告等所有，營業用大貨車係達業交通股份有限公
    司所有，後二者則屬被告周業江經營之鑫鴻開發有限公司所有，此經被告周業江
    供明在卷，並有汽機車各項異動登記書、進口報單、進口證明書及經濟部公司執
    照各一件在卷可按，自均無從於本案中諭知沒收，併此敘明。
五、據上論斷，應依刑事訴訟法第三百六十九條第一項前段、第三百六十四條、第二
    百九十九條第一項前段，山坡地保育利用條例第三十四條第一項，刑法第十一條
    前段、第二十八條、第七十四條第一款，判決如主文。
本案經檢察官沈世箴到庭執行職務。
中      華      民      國    九十二    年      八      月      十九    日
                              臺灣高等法院刑事第九庭
                                  審判長法  官  李  文  成
                                        法  官  官  有  明
                                        法  官  周  盈  文
右正本證明與原本無異。
如不服本判決，應於收受送達後十日內向本院提出上訴書狀，其未敘述上訴之理由者
並得於提起上訴後十日內向本院補提理由書（均須按他造當事人之人數附繕本）。
                                        書記官  余  姿  慧
中      華      民      國    九十二    年      八      月      十九    日
附錄：本案論罪科刑法條全文
山坡地保育利用條例第三十四條第一項：
違反第十條規定者，處六月以上五年以下有期徒刑，得併科新臺幣六十萬元以下罰金
。


司法院資訊處製作；財團法人民間司法改革基金會備份。
